【裁判字號】    95,上,864
【裁判日期】    970826
【裁判案由】    回復原狀
【裁判全文】
臺灣高等法院民事判決                   95年度上字第864號
上  訴  人  丁○○
法定代理人  甲○○
訴訟代理人  丙○○
            陳鄭權律師
複  代理人  黃勃叡律師
被  上訴人  乙○○
訴訟代理人  羅紀雄律師
上列當事人間請求回復原狀事件，上訴人對於中華民國95年8月1
日臺灣板橋地方法院94年度訴字第1056號第一審判決提起上訴，
本院於97年8月12日言詞辯論終結，判決如下：
    主  文
上訴駁回。
第二審訴訟費用由上訴人負擔。
    事實及理由
一、上訴人起訴主張：伊自民國（下同）89年5月27日腦部開刀
    後，健康大不如前，且因年事已高，兼因腦中風及重度聽障
    耳聾關係，已無法與他人溝通。又伊於92年3月31日及4月16
    日已經失智，且服用暈眩藥，昏睡下無法為計算及辨識，未
    曾於92年3月31日簽立贈與契約書（下稱系爭契約書），同
    意將台北縣新莊市○○路○段57號1樓房屋、建號5039、總面
    積360.25平方公尺，並共同使用部分自立段5105建號、面積
    3002.80平方公尺、權利範圍10000分之478（下稱系爭不動
    產）贈與被上訴人；亦未將系爭不動產之所有權狀交付被上
    訴人及其父張文添，且未向新莊戶政事務所申請本件過戶之
    印鑑證明書，該證明書係由張文添所偽造申請。再者，本件
    移轉之稅金契稅158,604元、贈與稅77,087元，均非伊所繳
    納，而係被上訴人父子一手策劃安排並代為繳納，伊毫不知
    情，故伊並無贈與系爭不動產予被上訴人之原因與事實，被
    上訴人將伊名下之系爭不動產過戶，乃屬無權處分之行為，
    依法應為無效，爰依民法第767條前段、第118條第1項、第
    184條第1項前段規定，訴請被上訴人將系爭不動產，於92年
    4月16日以贈與為原因所為之所有權狀移轉登記予以塗銷，
    回復為伊所有。
二、被上訴人則以：上訴人係於93年5月25日始經宣告禁治產，
    在此之前上訴人自有自由處分其財產之權利，上訴人雖主張
    其於92年3、4月間已陷於失智狀態，意識不清云云，惟查上
    訴人在其後即92年7月12日，尚曾在其弟甲○○（其後業經
    選定為上訴人之監護人）、張上獻、其妺張協妹、張政妹之
    見證下，親筆簽署同意書，表明同意將5棟房屋及其基地全
    部過戶與其長子丙○○，而上訴人既於92年7月12日尚屬神
    智清醒具有意思能力而親筆簽署上開同意書，足見上訴人所
    稱其於同年3、4月間已達失智不清之狀態一節，即非真實。
    系爭契約書確為被上訴人所簽立，且其於訂立系爭契約書及
    移轉系爭不動產所有權時，仍具有意思能力，從而上訴人主
    張被上訴人父子及代書蕭文誠係趁上訴人失智不清之時，以
    偽造文書之方式，竊取相關證件辦理過戶，而將系爭房屋贈
    與被上訴人，即非有據等語，資為抗辯。
三、原審對於上訴人之請求，判決上訴人敗訴，上訴人不服，提
    起上訴，聲明：(一)原判決廢棄；(二)被上訴人應將台北縣新莊
    市○○路○段57號1樓房屋、建號5039總面積360.25平方公尺
    ，並共同使用部分自立段5105建號、面積3002.80平方公尺
    、權利範圍10000分之478，於民國92年4月16日，以贈與為
    原因，原因發生日期92年3月31日所取得所有權狀移轉登記
    （權狀字號第008198）塗銷，回復為上訴人所有。；(三)第一
    、二審訴訟費用均由被上訴人負擔。被上訴人則聲明：上訴
    駁回。
四、經查：(一)坐落臺北縣自立段第5039建號即門牌號碼臺北縣新
    莊市○○路○段57號1樓房屋所有權全部，及建物共同使用部
    分自立段第5105建號、權利範圍10000分之478，原為上訴人
    所有，嗣於92年4月16日以贈與為原因移轉予被上訴人（原
    因發生日期：92年3月31日）；(二)上訴人因重度失智而無辨
    識能力，於93年5月25日經法院宣告為禁治產人，並經法院
    選定甲○○為監護人等情，為兩造所不爭執，並有建物登記
    謄本、異動索引、原法院93年度禁字第20號、93年度監字第
    101號裁定在卷（見原法院重調字卷第19、20、14-17頁），
    堪信為真實。
五、上訴人對「92年7月12日」同意書（見原審94年度家訴字第
    45號卷第15頁）之真正，並未爭執。查: (一)系爭「92年3月
    31日」贈與契約書（見原審卷1第198-201頁）上「丁○○」
    之簽名，與「92年7月12日」同意書上「丁○○」之簽名，
    其字跡、運筆方式相同。(二)又依承辦代書蕭文誠於台灣板橋
    地檢署93年度偵續字第441號偽造文書案件偵查中明確供稱
    ：92年3月31日當天，伊以手寫方式與丁○○溝通，伊將贈
    與契約書（原審被證14）及切結書（原審被證2號及原證20
    號）內容指給丁○○看，丁○○有點頭沒有寫字，是丁○○
    親自用手簽名的等語，有該案不起訴處分書可稽（見原審卷
    1第203頁），益足佐證上訴人親自簽名。(三)上訴人對系爭「
    92年3月31日」贈與契約書主張: 「張文添等人係以妨害自
    由之方式強迫上訴人簽名云云（見本院卷1第46頁），則系
    爭「92年3月31日」贈與契約書上「丁○○」簽名之真正，
    堪信為真。上訴人並未舉證證明張文添等人係以妨害自由之
    方式強迫上訴人簽名，其主張自不足採。
六、上訴人主張；伊現在已為重度失智，喪失處理事務能力，前
    於92年3、4月間將系爭房屋贈與予被上訴人時，已喪失意識
    能力一節，惟為被上訴人所否認。經查:
  (一)上訴人前於原法院93年度禁字第20號事件進行禁治產宣告程
    序時，原審曾囑託財團法人長庚紀念醫院林口分院醫師進行
    鑑定，據鑑定人財團法人長庚紀念醫院93年4月22日精神鑑
    定報告書所載：「（身體檢查：）張員身材中等，行動緩慢
    ，須由旁人攙扶。因民國92年7月15日腦部電腦斷層檢查已
    發現腦部萎縮及雙側有多處舊的缺血性病變，此次鑑定不另
    安排腦部檢查。（精神狀態：）張員行動必須由旁人攙扶，
    寡言，識字，嚴重聽障，以筆寫方式溝通。鑑定當時張員意
    識朦朧不清，在略清醒時以筆寫方式詢問張員，目前所在的
    地方，張員沒有回答，詢問案長女及案長子分別是誰，張員
    認得案長女，錯認案長子為長女婿。鑑定當時，不時陷入昏
    睡而對外界不理會，因為意識不清，高級認知功能如記憶、
    計算、抽象思考或現時判斷等無法完整測驗，但對照其腦部
    病變發現及日常生活功能，可推論其高級認知功能應已顯著
    缺損。（綜合結論：）綜合以上所述張員之過去生活史，身
    體檢查及精神狀態檢查，本院認為張員為一『腦中風後遺症
    』及『重度失智症』的個案。張員於民國89年5月發生顱內
    出血，但從其兩次於本院之腦部電腦斷層檢查發現，張員於
    該次顱內出血之前及之後，也發生多次小的缺血性病變，或
    稱小中風，而導致記憶及其他認知功能持續退化，目前呈現
    重度失智狀態。本院認為張員之精神狀態已達『心神喪失』
    且無法處理個人事務之程度。（疾病診斷：）1.重度失智症
    、2.腦中風後遺症、3.高血壓。」（影本見原審卷2第52、
    53頁，原件附於原審禁治產宣告卷宗內），可見上訴人於進
    行精神狀態鑑定之時（93年4月2日原審於鑑定人之前訊問禁
    治產人，見原審93年度禁字第20號非訟事件筆錄）及宣告禁
    治產時，乃屬無行為能力之人，故原審依據前述鑑定報告宣
    告上訴人為禁治產人，此有原審93年度禁字第20號民事裁定
    及該鑑定報告書影本可參。
  (二)原審94年度家訴字第45號案件調查時，原審曾函詢為前述禁
    治產宣告事件為鑑定人財團法人長庚紀念醫院，據曾為前述
    禁治產宣告事件鑑定醫師之財團法人長庚紀念醫院精神科主
    治醫師陳志根94年6月17日回函：「一、本人接受委託鑑定
    丁○○精神狀態，認為鑑定當時（民國93年4月2日）丁○○
    已達心神喪失且無法處理個人事務之程度。關於丁○○過去
    病情、於本院治療情形、以及92年3月31日當日之病情和精
    神狀態，『本人並未親自診治丁○○』，以下僅就本院病歷
    記載所見回覆，『詳細情形宜由當時主要照顧者及診治醫師
    說明』。二、丁○○於民國89年5月25日突然發生無法言語
    ，同年5月27日張員有癲癇、尿失禁、走路偏向左側，及意
    識不清等狀況，家屬至本院檢查治療，腦部電腦斷層檢查發
    現有顱內出血的情形，同時發現左側大腦有缺血性病變，診
    斷為左側慢性硬腦膜下出血。於89年5月27日至89年5月31日
    住院，於本院接受手術治療將顱內的出血引流出來，手術後
    復原良好。92年2月22日至92年2月25日因連續三日厭食住院
    以藥物治療為主。出院後92年3月4日、3月7日、3月14日、4
    月29日回門診治療，當時病歷記載未提及精神狀態。因記憶
    力及日常生活功能持續退化，於民國92年7月9日開始至本院
    神經內科追蹤治療，92年7月15日腦部電腦斷層檢查發現腦
    部萎縮及雙側大腦有缺血性病變。診斷為失智症。92年7月9
    日、7月15日及92年7月22日之病歷記載丁○○有持續性的失
    智症狀，且自15日及92年7月22日之病歷記載丁○○有持續
    性的失智症狀，且自92年1月或2月起更明顯惡化。三、根據
    本院病歷記載及本人對失智症病程的專業了解，本人認為丁
    ○○於92年3月31日當日已處於失智症的病程中，『但是沒
    有足夠的證據來判斷當日是否達心神喪失或精神耗弱之程度
    』，並致無法正確認識、判斷贈與真意之情事」（見原審94
    年度家訴字第45號卷第77頁；本院卷2第45頁）。
  (三)又據財團法人長庚紀念醫院林口分院94年7月26日（九四）
    長庚院法字第0557號函：「依據病歷記載，張君92年2月22
    日曾至本院就診、住院治療，當時診斷為腸隔（部份腸道阻
    塞）、高血壓及陳舊性硬腦膜下出血術後。當時昏迷指數為
    十分（E4V1M5），眼睛可自行張開，問話沒有反應，但對痛
    及刺激有運動反應，且有聽視力障礙。同年七月回診時，病
    患語言溝通困難、精神反應欠佳、嗜睡、辨識能力退化，日
    常生活無法自理。至於貴院來函所指3月至4月間因病患並未
    回診，『故實無法據以研判』」（見原審卷1第17頁）。同
    院95年5月8日（94）長庚院法字第1138號函：「病患丁○○
    係於92年7月9日至本院就診，主訴言語困難，智商退步惡化
    ，自我照顧不全，相關檢查結果顯示病患有智能減退、會走
    錯房間、演算能力障礙，電腦斷層檢查結果顯示有腦萎縮合
    併水腦症。依病患家屬陳述提供臨床狀況判斷當時約為一年
    之病程，由於病患於本院並無就診紀錄，『故無法評估其無
    法辨識文字、語言含意之程度及期間為何』」（見原審卷2
    第19頁）。同院96年4月4日（九六）長庚院法字第0246號函
    亦認：「上訴人於92年2、3、4月間並未接受精神鑑定，故
    本院『無從得知』其當時有無辨別事理之能力」（見本院卷
    1第172頁）。
  (四)本院依上訴人之聲請，函請國立臺灣大學醫學院精神科教授
    李明濱鑑定。據覆略以：「（鑑定事項）依照上訴人丁○○
    病程進行狀況，在92年7月15日上訴人至長庚醫院作腦部電
    腦斷層掃瞄檢查時，是否已達無法正確辨識文字及語言涵意
    之程度？上訴人自何時起即已無法正確辨識文字及語言涵意
    ？上訴人於92年1月1日以後之狀態，是否已失智完全無法了
    解事情及與他人溝通？上訴人於92年3月31日是否已達心神
    喪失或精神耗弱之狀態？是否已無法正確辨識文字及語言涵
    意？（綜合答覆）不論張員之神經科腦部病變之狀況為何，
    倘於93年間親自對於張員進行精神鑑定之長庚醫院精神科陳
    醫師，配合先前之所有病歷資料，均無法鑑定上述幾個關鍵
    日期時之狀況，則『目前不可能有新的見解』」等語（見本
    院卷2第67-69頁）。本院另送請國立臺灣大學醫學院附設醫
    院鑑定，該院函覆: 無法接受委託鑑定等語，有該院96年7
    月16日校附醫祕字第0960207444號函可證（見本院卷1第299
    頁）。堪認於92年3、4月間，上訴人之精神狀態乃處於智能
    退化之病程進行中，但無法確認當時上訴人之精神狀態是否
    已達完全不能處理自己事務之程度。
  (五)原審另向中國信託商業銀行北新莊分行調取上訴人前向合併
    前萬通商業銀行北新莊分行設立帳戶及往來交易資料（萬通
    商業銀行嗣後已與中國信託商業銀行合併，並以中國信託商
    業銀行為存續銀行），據中國信託商業銀行94年10月17日中
    信銀集作000000000075號函所附丁○○開戶資料及匯款單、
    提款單等影本所示，上訴人本人前於91年4月22日在萬通商
    業銀行汐止分行開設活期儲蓄存款帳戶，同日申請使用金融
    卡，於91年7月2日自該銀行汐止分行移出，91年7月3日移入
    該銀行北新莊分行，有萬通商業銀行存摺存款開戶約定書、
    金融卡使用申請書影本可參（見原審卷1第99、101頁）；另
    於「92年5月20日」申請代繳電、水、瓦斯等費用（見原審
    卷1第103頁代繳各項款項申請書影本）；嗣於「92年5月21
    日」更換原印鑑（見原審卷1第106頁更換印鑑申請書影本）
    ；上訴人又於「92年9月1日」曾在萬通商業銀行北新莊分行
    提取帳戶內款項3,000,040元，並於同一分行將其中300萬元
    匯入其妻張羅六妹開立於新莊農會之帳戶，並在提款單、電
    匯申請單上簽名（手續費等共40元包含在提款金額內，見原
    審卷1第110、111頁提款單及電匯申請單影本）；嗣於「93
    年7月1日」更換印鑑為上訴人本人及監護人甲○○之印鑑（
    見原審卷1第108、109頁印鑑卡），參以上訴人之前述就醫
    紀錄，上訴人除89年5月間之因突然發生無法言語，89年5月
    27日有癲癇、尿失禁、走路偏向左側，及意識不清等狀況，
    經長庚紀念醫院檢查治療，腦部電腦斷層檢查發現有顱內出
    血的情形，同時發現左側大腦有缺血性病變，診斷為左側慢
    性硬腦膜下出血，而於89年5月27日至89年5月31日住院，於
    該醫院接受手術治療將顱內的出血引流出來，手術後復原良
    好，至92年2月22日至92年2月25日因連續三日厭食住院以藥
    物治療為主，出院後92年3月4日、3月7日、3月14日、4月29
    日回門診治療，當時病歷記載未提及精神狀態，於92年7月9
    日開始至該院神經內科追蹤治療，92年7月15日腦部電腦斷
    層檢查發現腦部萎縮及雙側大腦有缺血性病變，診斷為失智
    症，92年7月9日、7月15日、7月22日之病歷記載丁○○有持
    續性的失智症狀，且自15日及22日之病歷記載丁○○有持續
    性的失智症狀，而在上訴人於92年間之前往長庚紀念醫院就
    診之間，上訴人曾在前萬通商業銀行北新莊分行有交易行為
    ，亦即92年2月25日起至4月29日間曾因連續三日厭食而住院
    或門診治療，嗣於82年5月20日向該銀行申請以帳戶存款代
    繳水、電、瓦斯等費用，復於92年7月間又至長庚紀念醫院
    住院治療，並經檢查確診為失智症，之後又於92年9月1日在
    萬通商業銀行北新莊分行提取帳戶內存款並匯入其妻在新莊
    農會帳戶之行為，可見上訴人在於93年被宣告為禁治產人之
    前，雖已經醫師診斷為失智症，但仍有若干法律行為之事實
    ，當可認定。
  (六)兩造就系爭房屋成立贈與之92年3、4月間，向地政機關申請
    移轉登記時，曾附上訴人之印鑑證明為證件，經原審向臺北
    縣新莊市戶政事務所調取該印鑑證明之申請人及申請書表等
    件，據臺北縣新莊市戶政事務所94年9月2日北縣莊戶字第
    0940010521號函所附丁○○於92年3月14日申請印鑑證明申
    請書及委託書所示（見原審卷1第55至57頁），該檢送地政
    事務所辦理移轉登記用之印鑑證明乃被上訴人之父、上訴人
    之子張文添持委託書代為向新莊市戶政事務所申請，該代辦
    之事實不足以證明上訴人於當時之精神狀態及意識能力。另
    張文添前曾向行政院勞工委員會申請聘僱外籍勞工為上訴人
    看護，所提出之證明文件為行政院衛生署台北醫院出具之93
    年1月30日0000000000號雇主申請聘僱家庭外籍監護工專用
    診斷證明書，此有行政院勞工委員會94年11月8日勞職外字
    第0940508180號函所附張文添以被看護人丁○○名義於93年
    3月9日第一次向該會申請聘僱家庭外籍看護工之招募許可及
    聘僱越南籍看護工BUI THI THUY NHAI許可申請案卷影本可
    參（見原審卷1第123頁至156頁），因行政院衛生署台北醫
    院之診斷日期為93年1月間，亦無從據此以認定上訴人於92
    年3、4月間之精神狀態及意識能力。
  (七)另證人張上獻所為陳述與上述上訴人在醫療機構就診之紀錄
    相符，且未如醫療紀錄詳盡，故不另為論列。至於證人吳東
    杉、蔡榮華二人所為證言部分，經查，上訴人前於84年5月
    19日即經鑑定為重度聽障，此有上訴人之殘障手冊影本可參
    （見原審卷1第69頁），可見上訴人早已不能自由以言語與
    他人順暢交談。證人吳東杉、蔡榮華二人證稱可以於92年間
    與上訴人交談之情節，即屬與事實相違，而無可採；且上訴
    人本人為客家人，並不通曉國語，僅會講一些河洛語（即閩
    南語），其同輩兄弟姊妹亦同（原審訊問證人時，均由通曉
    客家語之雙方訴訟代理人交互為對方將客家語翻譯成國語後
    ，由書記官製作筆錄），為兩造不爭執之事實，並經上訴人
    之法定代理人甲○○陳述屬實（見原審94年9月22日言詞辯
    論筆錄，卷1第87頁），而證人吳東杉所稱以國語與上訴人
    交談一節，自非真實，則該證人吳東杉、蔡榮華二人所為證
    言，自無從作為認定上訴人於92年3、4月間之精神狀態及意
    識能力之依據。證人即上訴人之女張瓊美、上訴人之女婿吳
    志高二人於92年3、4月間並不在臺灣，與上訴人並未同居，
    則其所為證言自無從為本件認定之依據（見原審94年10月25
    日言詞辯論筆錄，卷1第114頁，及95年5月16日言詞辯論筆
    錄，卷2第66頁）。證人即上訴人之媳婦葉月娥前雖與上訴
    人住在同一棟大樓內，對於上訴人之身體健康狀況應甚為清
    楚，惟其所陳稱上訴人於92年間上訴人本人並無何疾病一節
    ，核與前述上訴人前往醫療機構就診之狀況不符，自非可採
    。而被上訴人另提出上訴人與上訴人之子丙○○以筆寫對談
    之紙片影本為證據，其中關於以92年6月28日日曆紙背面書
    寫部分，因該日曆紙可以事先取得，隨時撕用，不若報紙等
    刊物，非至日期屆至方能取得，尚非可以直接認定該書寫日
    期確實在92年6月28日之後，被上訴人又不能另行舉證證明
    該紙片確實書寫日期，故難以據被上訴人所提該紙片作為認
    定上訴人於92年6月間之精神狀態。而據證人丙○○所述，
    92年1月3日上訴人曾因迷路至晚間11時許方經人發現載回老
    家（即新莊市○○街附近）等語，被上訴人對此則抗辯稱上
    訴人係搭錯車而到了板橋等語（見原審95年3月28日言詞辯
    論筆錄，卷2第57頁），則被上訴人所提出之上述紙片（見
    原審卷1第192-197頁），雖有上訴人本人之筆跡，卻無法確
    定其日期，難以作為認定上訴人精神狀態之佐證。另證人即
    長年為上訴人辦理土地相關事宜之代書楊文達因於91年間為
    上訴人辦理系爭房屋所在大樓與建商合建完成後之登記後，
    即未再與上訴人見面，（見原審95年5月16日言詞辯論筆錄
    ，卷2第70頁），因此證人楊文達之證言亦難以作為判斷上
    訴人於92年3、4月間之精神狀態之依據。
  (八)丁○○之監護人甲○○於台灣板橋地檢署94年度偵字第6093
    號偽造文書案結證：「（檢察官提示丁○○出具之92年7月
    12日同意書，即本件被證1號）是丁○○同意過戶給丙○○
    ，是分兩次，當時我有看到丁○○自己在上面簽名」、「丁
    ○○知道同意書上所寫的意思，丁○○當時有表示說要給丙
    ○○，當時他會自己寫字寫名字」、「他同意給丙○○，那
    時丁○○看字內容還看得懂，可以理解內容」等語，有該案
    不起訴處分書可稽（見本院卷1第71頁），顯見丁○○於92
    年7月12日時能理解上開同意書之意義及法律效果，並無心
    神喪失或精神耗弱之情形。
  (九)證人即上訴人之長子丙○○則於本院證稱：上訴人於88 年5
    月間重聽程度嚴重，以言語溝通時，無法很快瞭解其真意；
    用書寫方式有時可溝通；92年1月間有時認得人、有時不認
    得；無法以言語溝通、書寫亦難溝通云云，惟其亦證稱：伊
    經常臺灣、美國兩地跑，對於上訴人於92年2月間住院時之
    情況，係由其姑母張申妹處聽聞而來等語（見本院卷1第
    226-228頁）。按丙○○既非長期與上訴人共同居住生活，
    且其經常身處國外，對於上訴人於92年2月間之病況均係聽
    聞而來，對於上訴人之精神狀態自無法詳細掌握，則其上述
    證詞仍不足採為認定上訴人於92年3、4月間精神狀態之憑據
    。證人楊文達雖到庭證稱：上訴人過去有關房屋及土地之問
    題，均係伊代為辦理，惟於91年間為上訴人辦理中華路2段
    57號大樓之保存登記後，即未再與上訴人見面，斯時伊講話
    大聲點、再配合筆寫，即可與上訴人交談；伊不清楚上訴人
    於92年間是否喪失能力等語（見原審卷2第69-70頁）。則楊
    文達對於上訴人於92年以後之精神狀態，自無法作何證明。
    證人即上訴人之女張禮妹前於原法院證稱：92年2月間伊回
    娘家探視上訴人時上訴人均在昏睡；上訴人住院時已認不得
    人等語（見原審卷2第58-59頁），然其亦坦承被證13之字據
    上載「作事有多、我頭拜晒殼、煮飯、插秧、作田事，我有
    一間新屋嗎？」等語，為其所自書（見原審卷1第195頁），
    堪認張禮妹與其手足間，就上訴人之不動產分配方式尚有爭
    議，是其上述證詞，仍不得遽信。
  (十)綜上，台大醫院、長庚林口醫院、及臺灣大學醫學院精神科
    教授李明濱均認本件無足夠證據，足以鑑定上訴人92年3月3
    1日、92年4月16日之精神狀態。上訴人所提之其他證據，其
    證明力不足，自無從推斷上訴人過去之精神狀態。本院認:
    本件並無證據足以證明上訴人於92年3月31日、92年4月16日
    已達心神喪失或精神耗弱之程度。
七、綜上所述，上訴人依民法第767條前段規定，請求被上訴人
    應將系爭房屋之贈與移轉登記塗銷，回復為上訴人所有，為
    無理由；上訴人另主張被上訴人未得上訴人同意，私自所為
    之所有權之移轉行為，乃屬無權處分，惟查本件係上訴人以
    自己名義為贈與行為，並移轉贈與物之所有權，不生民法第
    118條第1項無權處分問題。上訴人請求被上訴人應將系爭房
    屋所有權之移轉登記塗銷，亦非有理；上訴人又主張被上訴
    人係以侵權行為之方式而侵害上訴人之所有權，依民法第18
    4條第1項前段及第213條第1項規定，請求塗銷贈與之所有權
    移轉登記以回復原狀，因上訴人不能證明被上訴人係利用上
    訴人心神喪失，或精神耗弱，擅自將上訴人所有之房屋以贈
    與為原因辦理移轉登記於被上訴人名下等事實，上訴人此部
    分主張自不足取。原審為上訴人敗訴之判決，並無不合。上
    訴意旨指摘原判決不當，求予廢棄改判，為無理由，應予駁
    回。
八、被證12之字條（見原審卷1第196頁）究係何人所書，兩造已
    有爭執（見本院卷1第111頁），兩造之主張亦前後兩歧（見
    原審卷1第190頁、本院卷1第97-98、111頁），其證明力薄
    弱。本件事證已臻明確，兩造其餘攻擊、防禦方法及未經援
    用之證據，經本院審酌後認對判決結果不生影響，爰不一一
    論列，附此敘明。
九、據上論結，本件上訴為無理由，依民事訴訟法第449條第1項
    、第78條，判決如主文。
中    華    民    國    97    年    8     月    26    日
                    民事第十五庭
                        審判長法  官  林恩山
                              法  官  黃國忠
                              法  官  陳雅玲
正本係照原本作成。
如不服本判決，應於收受送達後20日內向本院提出上訴書狀，其
未表明上訴理由者，應於提出上訴後20日內向本院補提理由書狀
（均須按他造當事人之人數附繕本）上訴時應提出委任律師或具
有律師資格之人之委任狀；委任有律師資格者，另應附具律師資
格證書及釋明委任人與受任人有民事訴訟法第466條之1第1項但
書或第2項（詳附註）所定關係之釋明文書影本。
中    華    民    國    97    年    8     月    27    日
                             書記官  劉  瑗
附註：
民事訴訟法第466條之1（第1項、第2項）：
對於第二審判決上訴，上訴人應委任律師為訴訟代理人。但上訴
人或其他法定代理人具有律師資格者，不在此限。
上訴人之配偶、三親等內之血親、二親等內之姻親，或上訴人為
法人、中央或地方機關時，其所屬專任人員具有律師資格並經法
院認為適當者，亦得為第三審訴訟代理人。


司法院資訊處製作；財團法人民間司法改革基金會備份。
